臺灣高等法院高雄分院民事判決　　　　　99年度重上字第69號
上　訴　人　張桂美
訴訟代理人　林復華律師
　　　　　　林柏瑞律師
被上訴人　　陳瑞明
訴訟代理人　李慶榮律師
　　　　　　孫守濂律師
　　　　　　許泓琮律師
上列當事人間請求塗銷所有權移轉登記事件，上訴人對於民國99
年6 月28日臺灣高雄地方法院99年度重訴字第26號第一審判決提
起上訴，本院於100 年1 月5 日言詞辯論終結，判決如下：
    主  文
上訴駁回。
第二審訴訟費用由上訴人負擔。
    事 實 及 理 由
一、被上訴人起訴主張：訴外人陳文秀係伊之父親，自民國89年
    間起罹患腦中風、糖尿病併發末梢神經病變、心臟病等病症
    ，均由與其同居之上訴人照顧，並以其生前所有如附表一、
    二所示坐落高雄市○○區○○段一小段地號 1106、1106 之
    1 至1106之14等15筆土地（下合稱系爭土地）出租予他人，
    陳文秀除囑伊收取其中3 筆之租金並使用外，其餘均由陳文
    秀收取以資維生。嗣陳文秀於98年2 月14日死亡後，伊始發
    現附表一、二所示土地已分別於95年1 月11日及同年10月2
    日均以買賣為登記原因而移轉登記至上訴人名下。惟陳文秀
    既須仰賴系爭土地租金維生，自無可能將系爭土地出售予他
    人；且上訴人所稱其買受系爭土地之價金均低於公告現值之
    1/2 ，而不符常理；此外，附表二所示土地曾於95年8 月16
    日遭債權人高雄市農會聲請假扣押查封，於95年9 月29日塗
    銷查封登記後，旋於同年10月2 日移轉所有權登記予上訴人
    ；另陳文秀生前尚欠他人多筆債務未能清償。是足見陳文秀
    與上訴人就系爭土地應係為逃避債權人追償而為通謀虛偽之
    買賣意思表示，依民法第87條第1 項規定自屬無效。而伊為
    陳文秀之繼承人，依法承受陳文秀財產上之一切權利；陳文
    秀依民法第113 條、第179 條規定得對上訴人請求塗銷系爭
    土地所有權移轉登記。爰依繼承法律關係、民法第113 條、
    第179 條規定，聲明請求上訴人應將附表一、二所示土地於
    如附表一、二所示移轉登記日期以買賣為原因所辦理之所有
    權移轉登記予以塗銷。
二、上訴人則以：陳文秀生前曾陸續向訴外人即伊之妹張春美借
    款，因無力清償，而分別於94年12月29日、95年9 月26日及
    96年6 月6 日將附表一、二所示土地及系爭土地上之未保存
    登記鐵皮建物，作價1,000,000 元、2,000,000 元、1,000,
    000 元，讓售予張春美抵債，張春美並就抵償後不足之餘款
    以現金給付予陳文秀；又張春美先前因作保而積欠他人債務
    ，乃將系爭土地及其上鐵皮建物借名登記於伊名下，故系爭
    土地實係張春美向陳文秀買受，並非因通謀虛偽買賣意思表
    示而移轉所有權登記予伊等語，資為抗辯。
三、原審經審理後，為上訴人敗訴之判決，上訴人不服，提起上
    訴，並於本院聲明：(一)原判決廢棄；(二)被上訴人在第一審之
    訴駁回；(三)第一、二審訴訟費用由被上訴人負擔。被上訴人
    則於本院聲明：(一)上訴駁回；(二)第二審訴訟費用由上訴人負
    擔。
四、兩造不爭執事項：
  (一)訴外人陳文秀係被上訴人之父，自89年起與上訴人同居，於
    98年2月14日死亡。被上訴人為陳文秀之繼承人。
  (二)系爭土地原均為陳文秀所有，並均出租予他人。迄至陳文秀
    死亡前，除其中如附表二編號1 至3 所示3 筆土地之租金，
    陳文秀囑由被上訴人收取並運用，其餘12筆土地之租金均由
    陳文秀收取。
  (三)附表一所示5 筆土地於95年1 月11日以買賣為由，經高雄市
    政府地政處鹽埕地政事務所以鹽登字第00368 號辦理所有權
    移轉登記予上訴人；附表二所示10筆土地，於95年10月2 日
    亦以買賣為由，經高雄市政府地政處鹽埕地政事務所以鹽登
    字第12223 號辦理所有權移轉登記予上訴人。
  (四)附表二所示土地前於95年8 月16日經債權人高雄市農會聲請
    假扣押查封，於95年9月29日塗銷查封登記。
五、兩造爭點：
    陳文秀與上訴人間就系爭土地所為買賣及移轉所有權登記行
    為，是否為通謀虛偽意思表示？被上訴人請求塗銷系爭土地
    之所有權移轉登記，是否有理由？
  (一)按當事人主張有利於己之事實者，就其事實有舉證之責任，
    民事訴訟法第277 條前段定有明文。又第三人主張表意人與
    相對人通謀而為虛偽意思表示者，該第三人應負舉證之責，
    最高法院48年台上字第29號判例可資參照。被上訴人主張其
    父即訴外人陳文秀與上訴人間就系爭土地以買賣為原因所為
    之所有權移轉登記行為，係屬通謀虛偽意思表示，為上訴人
    所否認，辯稱陳文秀生前向伊妹張春美借款，因無力償還，
    乃將系爭土地移轉所有權登記予張春美以資抵充債務，張春
    美並借用伊名義簽立買賣契約及辦理所有權移轉登記等語。
    揆諸前揭說明，自應由被上訴人就陳文秀與上訴人間就系爭
    土地所為之買賣及所有權移轉登記行為係屬通謀虛偽意思表
    示，負舉證責任。
  (二)經查，被上訴人陳明迄至陳文秀死亡前，系爭土地如附表二
    編號1 至3 所示3 筆土地之租金，陳文秀囑由伊收取並運用
    ，其餘12筆土地之租金均由陳文秀收取之事實，上訴人亦表
    示不爭執。準此，系爭土地如確已出售予上訴人之妹張春美
    並借名登記在上訴人名下，系爭土地使用收益之權利自歸屬
    於張春美，衡情當無從由陳文秀或被上訴人續予收取系爭土
    地租金長達2 、3 年之久（系爭土地於95年1 月、10月移轉
    所有權登記予上訴人，陳文秀於98年2 月14日死亡），則系
    爭土地自移轉予上訴人後迄至陳文秀死亡前，仍由陳文秀或
    被上訴人享有收取並運用租金之權益，顯有悖於常情與法理
    。是堪認被上訴人主張陳文秀將系爭土地以買賣為原因移轉
    所有權登記予上訴人，涉有通謀虛偽意思表示，尚非子虛。
  (三)其次，上訴人於原審先則敘稱：附表一所示土地係伊所購買
    ，附表二所示土地之實際所有權人係伊之妹張春美等詞（見
    原審卷一第213 頁）。後則改稱：系爭15筆土地之買賣價金
    ，實際上全都是透過張春美支付；附表一所示5 筆土地係以
    陳文秀欠張春美的債抵償等語（原審卷一第222-223 頁）。
    以上訴人就其親身見聞之系爭土地買賣事實，先稱附表一所
    示土地係其購買、附表二所示土地係張春美出資購買而為實
    際所有權人，後稱系爭15筆土也均係張春美出資購買，前後
    所述明顯不一，則其或張春美是否確有出資購買系爭土地，
    已堪質疑。
  (四)又者，上訴人前固曾與陳文秀共同書立「收據」1 紙（原審
    卷一第39頁），以證明張春美曾交付系爭土地買賣價金予陳
    文秀。惟核閱該收據所載內容，係顯示買受人於94年12月29
    日付1,000,000 元，於95年9 月25日付2,000,000 元，於96
    年6 月6 日付1,000,000 元；且上訴人陳稱上述3 筆交款紀
    錄依序為給付附表一、二所示土地及系爭土地上未保存登記
    鐵皮建物之買賣價金（原審卷二第107 頁）。惟陳文秀與上
    訴人就附表一所示土地於94年12月29日所訂立之不動產買賣
    契約，其內第2 條下記載買賣價金1,000,000 元係分3 次給
    付，陳文秀於94年12月29日收受300,000 元、於94年12月30
    日收受200,000 元、於95年1 月12日收受500,000 元（見原
    審卷一第35頁）。又陳文秀與上訴人就附表二所示土地於95
    年9 月25日所訂立之不動產買賣契約，其內第2 條下記載買
    賣價金2,000,000 元亦分3 次給付，陳文秀於95年9 月25日
    收受1,000,000 元、於95年10月2 日收受500,000 元、於95
    年10月3 日收受500,000 元（見原審卷一第37頁）。準此，
    上開不動產買賣契約書所載陳文秀就附表一、二所示土地均
    係分3 次收受買賣價金，核與上開收據所載附表一、二所示
    土地之買賣價金各係一次交付1,000,000 元、2,000,000 元
    ，顯有出入。是故，陳文秀究有無真實收受系爭土地買賣價
    金，亦屬可疑。
  (五)再以，證人即上訴人之妹張春美固證稱：陳文秀於94至96年
    間陸續向伊借款，均無力清償，乃由伊向陳文秀購買附表一
    、二所示土地及其上攤位鐵皮屋，買賣價金以陳文秀積欠伊
    之債務抵償，不足餘款伊再以現金給付陳文秀等詞（原審卷
    二第130 頁）。惟如依上訴人所辯及張春美前揭證詞，張春
    美係實際向陳文秀購買系爭土地之人，其就本件訴訟顯有法
    律及經濟上之利害關係，且利害程度與上訴人等同，是就張
    春美所述其與陳文秀間借貸事實之真實與否，自應再命其舉
    出具體事證以供調查勾稽，始足憑信。而張春美固出具借貸
    暨抵充明細表及提出其子女李昆哲、李婉鈴、李姍靜之金融
    機構存摺影本為證（原審卷一第220 頁；原審卷二第88-98
    頁、第135-163 頁）。然查，上開存摺影本充其量顯示李昆
    哲設於高雄大昌郵局、土地銀行三民分行之帳戶，及李婉鈴
    設於高雄大昌郵局、台新銀行大順分行之帳戶，暨李姍靜設
    於土地銀行三民分行、泛亞銀行之帳戶，自94年2 月14日起
    至96年6 月5 日止，陸續提領現金20,000元至150,000 元不
    等之事實，然無足證明張春美確曾將該等提領之款項交付陳
    文秀。遑論，經核對上開借貸暨抵充明細表與存摺影本所示
    提領紀錄，該明細表所載19筆借款（借貸日期及金額依序為
    ：92年11月3 日180,000 元；94年2 月14日100,000 元
    、94年5 月9 日50,000元、94年6 月15日100,000 元、
    94年8 月3 日100,000 元、94年9 月7 日50,000元、
    94年11月9 日100,000 元；95年3 月5 日100,000 元、
    95年4 月11日50,000元、95年5 月3 日100,000 元、95
    年7 月26日100,000 元、95年8 月25日100,000 元、95
    年9 月15日100,000 元、95年9 月25日519,661 元；95
    年10月2 日177,396 元；96年2 月16日100,000 元、96
    年4 月10日200,000 元、96年5 月8 日100,000 元、96
    年6 月5 日250,000 元），其中張春美註載係由李昆哲、李
    婉鈴、李姍靜之前揭帳戶提領現金所交付之14筆（即除、
    、、、外之14筆），除該筆之金額係與李昆哲設
    於土地銀行三民分行之提領紀錄相符外，其餘13筆無一相符
    （例如張春美就該筆列載95年7 月26日借予陳文秀100,00
    0 元，惟當日李婉鈴台新銀行大順分行帳戶僅有30,000元之
    提款紀錄，相差70,000元；又張春美就該筆列載96年4 月
    10日借予陳文秀200,000 元，惟當日李姍靜泛亞銀行帳戶僅
    有50,000元之提領紀錄，相差150,000 元）。此外，張春美
    就、、、、該5 筆合計金額高達約1,070,000 元
    （180,000+100,000+100,000+519,661+177,396=1,077,057
    ）之借款，亦未能舉證證明其資金來源及確曾交付予陳文秀
    之情。據上，以上開借貸暨抵充明細表與存摺紀錄多所不符
    ，顯無從認張春美確曾借貸如該借貸暨抵充明細表所載金額
    予陳文秀。從而，張春美所證述陳文秀因向其借貸、無力清
    償，而以系爭土地抵債云云，亦難認屬實。
  (六)復者，證人即代撰附表一所示土地不動產買賣契約之代書李
    淑櫻固於原審證稱：該筆買賣是一部分繳交現金，一部分抵
    債等語（原審卷二第220 頁）。惟證人李淑櫻另稱：「（問
    ：該5 筆土地買賣契約書記載承買人即94年10月29日交付30
    0,000 元予陳文秀，當場簽收無誤？）是的；（該筆買賣分
    幾次繳款？過程為何？）分3 次繳款，情形如契約書所載」
    等語（原審卷二第220-221 頁），而該件不動產買賣契約書
    第2 條下係記載買賣價金1,000,000 元經陳文秀於94年12月
    29日、94年12月30日、95年1 月12日依序簽受300,000 元、
    200,000 元、500,000 元，業敘如前，而全無以既存債務抵
    繳之記載。職是，證人李淑櫻就附表一所示土地買賣價金交
    付情況所為證述，前、後顯有齟齬。且其所稱繳交現金之時
    間及金額，亦與張春美出具之上開借貸暨抵充明細表所載，
    附表一所示土地買賣價金1,000,000 元以陳文秀自92年11月
    3 日至94年11月9 日之借貸金額合計680,000 元扣抵後之差
    額320,000 元，係於95年1 月12日以現金給付予陳文秀之情
    不符（見原審卷一第220 頁）。基上，證人李淑櫻所言與上
    開不動產買賣契約書、借貸暨抵充明細表均不相符，顯無足
    佐證附表一所示土地係由張春美以部分扣抵舊債、部分交付
    現金之方式向陳文秀購買。
  (七)酌以，證人即代撰附表二所示土地不動產買賣契約之代書陳
    俊岳於本院證述：本件不動產買賣契約書係張春美打電話找
    伊去辦理，說要買土地，信用不好，找她姐姐張桂美（即上
    訴人）來買；簽約時係伊、陳文秀、張桂美在場，張春美應
    該沒有在場；簽約之前聽張春美說，好像陳文秀與她有債務
    關係，但到底是什麼，與本件買賣有無關連性，伊並不清楚
    ；伊在簽約當場，並無看到有交付1,000,000 元價金，亦無
    看到其他2 筆各500,000 元款項交付，伊係問陳文秀有無收
    到，陳文秀說有，就有簽名等語（本院卷第115 頁背面至第
    117 頁）。由是，該證人雖證稱曾聽張春美說與陳文秀間有
    債務關係，惟其就債務內容、與附表二所示土地買賣之關連
    性並不甚明瞭，自無從憑認上訴人所稱陳文秀以附表二所示
    土地抵償對張春美之債務為真。且由該證人所稱其並未親眼
    目睹買賣價金分3 次交付之情形，陳文秀僅對其稱已收受價
    金，而從未提及以既存債務抵償買賣價金之情，亦無從證明
    上訴人所稱陳文秀以附表二所示土地抵償積欠張春美債務云
    云係為真實。
  (八)末者，被上訴人前對上訴人就系爭土地辦理所有權移轉登記
    之行為提起偽造文書告訴，固經台灣高雄地方法院檢察署檢
    察官三度處分不起訴（98年度偵字第32369 號、99年度偵續
    字第31號、99年度偵續一字第40號，見原審卷二第81-84 、
    205-207 ；本院卷第166-170 頁），被上訴人均聲請再議，
    終經台灣高等法院高雄分院檢察署駁回再議確定（99年度上
    聲議字第2200號，見本院卷第133-138 頁以下）。惟上開刑
    事偵查案件之判斷並無拘束本院之效力。另偵查中證人金祥
    池所述：陳文秀曾打電話告知伊有一筆土地要賣，伊至現場
    曾看到鐵皮屋搭的攤位，惟因陳文秀表示須附帶由其收租至
    死亡時止之條件，故伊未買等之證詞（見本院卷第135 頁）
    ，至多說明陳文秀曾覓尋買主購買系爭土地之事實，惟無從
    證明上訴人或張春美與陳文秀間有真實之買賣關係存在。
  (九)綜合前述，堪認被上訴人主張陳文秀與上訴人間就系爭土地
    所為買賣及移轉所有權登記行為，係通謀虛偽意思表示，洵
    屬可採；依民法第87條第1 項規定，該等買賣及移轉所有權
    登記行為，均屬無效。上訴人抗辯其妹張春美與陳文秀就系
    爭土地有真實之買賣關係存在，張春美並借用其名義訂立買
    賣契約及辦理所有權移轉登記，殊無可取。按無法律上原因
    而受利益，致他人受損害者，應返還其利益，民法第179 條
    前段定有明文。陳文秀與上訴人間就系爭土地所為買賣及移
    轉所有權登記行為既屬無效，上訴人享有系爭土地所有權，
    即無法律上原因，致繼承陳文秀財產上一切權利之被上訴人
    受有損害，則被上訴人依前揭規定請求上訴人塗銷系爭土地
    之所有權移轉登記，自屬有理由。
六、從而，被上訴人本於繼承法律關係、民法第179 條規定，請
    求上訴人應將附表一、二所示土地於如附表一、二所示移轉
    登記日期以買賣為原因所辦理之所有權移轉登記予以塗銷，
    為有理由，應予准許。是則原審判決上訴人應將系爭土地所
    有權移轉登記予以塗銷，於法並無違誤。上訴意旨指摘原判
    決不當，求予廢棄改判，為無理由，應予駁回其上訴。至被
    上訴人依民法第113 條規定請求上訴人塗銷系爭土地所有權
    移轉登記，因本院已依民法第179 條規定判命上訴人塗銷，
    故就被上訴人基於前開規定之請求，即無再予審究之必要。
七、兩造其餘攻擊防禦方法，無礙本件勝負之判斷，爰不一一論
    敘，附此敘明。
八、據上論結，本件上訴為無理由，依民事訴訟法第449 條第1
    項、第78條，判決如主文。
中    華    民    國   100    年    1     月    19    日
                            民事第三庭
                                審判長法官  張國彬
                                法      官  吳登輝
                                法      官  甯  馨
以上正本證明與原本無異。
如對本判決上訴，須於判決送達後20日內向本院提出上訴狀，其
未表明上訴理由者，應於上訴後20日內向本院提出上訴理由書（
均須按他造當事人之人數附繕本）。上訴時應提出委任律師或具
有律師資格之人之委任狀，並依附註條文規定辦理。如委任律師
提起上訴者，應一併繳納上訴審裁判費。
中    華    民    國   100    年    1     月    19    日
                                書  記  官  施耀程
附註：
民事訴訟法第466 條之1 ：
對於第二審判決上訴，上訴人應委任律師為訴訟代理人，但上訴
人或其法定代理人具有律師資格者，不在此限。
上訴人之配偶、三親等內之血親、二親等內之姻親，或上訴人為
法人、中央或地方機關時，其所屬專任人員具有律師資格並經法
院認適當者，亦得為第三審訴訟代理人。
第1 項但書及第2 項情形，應於提起上訴或委任時釋明之。
附表一：
┌──┬────────────┬────┬─────┬──┬──────┐
│編號│地        段            │地號    │面      積│權利│移轉登記日期│
│    │                        │        │(平方公尺)│範圍│            │
├──┼────────────┼────┼─────┼──┼──────┤
│  │高雄市○○區○○段一小段│1106之3 │    16    │全部│95年1 月11日│
├──┼────────────┼────┼─────┼──┼──────┤
│  │同上                    │1106之4 │    16    │全部│同上        │
├──┼────────────┼────┼─────┼──┼──────┤
│  │同上                    │1106之5 │    16    │全部│同上        │
├──┼────────────┼────┼─────┼──┼──────┤
│  │同上                    │1106之6 │    16    │全部│同上        │
├──┼────────────┼────┼─────┼──┼──────┤
│  │同上                    │1106之7 │    16    │全部│同上        │
└──┴────────────┴────┴─────┴──┴──────┘
附表二：
┌──┬────────────┬────┬─────┬──┬──────┐
│編號│地        段            │地號    │面      積│權利│移轉登記日期│
│    │                        │        │(平方公尺)│範圍│            │
├──┼────────────┼────┼─────┼──┼──────┤
│  │高雄市○○區○○段一小段│1106    │    16    │全部│95年10月2日 │
├──┼────────────┼────┼─────┼──┼──────┤
│  │同上                    │1106之1 │    16    │全部│同上        │
├──┼────────────┼────┼─────┼──┼──────┤
│  │同上                    │1106之2 │    16    │全部│同上        │
├──┼────────────┼────┼─────┼──┼──────┤
│  │同上                    │1106之8 │    16    │全部│同上        │
├──┼────────────┼────┼─────┼──┼──────┤
│  │同上                    │1106之9 │    16    │全部│同上        │
├──┼────────────┼────┼─────┼──┼──────┤
│  │同上                    │1106之10│    16    │全部│同上        │
├──┼────────────┼────┼─────┼──┼──────┤
│  │同上                    │1106之11│    16    │全部│同上        │
├──┼────────────┼────┼─────┼──┼──────┤
│  │同上                    │1106之12│    16    │全部│同上        │
├──┼────────────┼────┼─────┼──┼──────┤
│  │同上                    │1106之13│    16    │全部│同上        │
├──┼────────────┼────┼─────┼──┼──────┤
│  │同上                    │1106之14│    20    │全部│同上        │
└──┴────────────┴────┴─────┴──┴──────┘